【裁判字號】    89,上訴,4031
【裁判日期】    891017
【裁判案由】    偽造文書
【裁判全文】
臺灣高等法院刑事判決                          八十九年度上訴字第四０三一號
    上  訴  人  臺灣臺北地方法院檢察署檢察官
    被      告  乙○○
    選任辯護人  繆璁
右列上訴人因被告偽造文書案件，不服臺灣臺北地方法院八十九年度訴字第六六九號
，中華民國八十九年十月十七日第一審判決（起訴案號：臺灣臺北地方法院檢察署八
十八年度偵字第二０八一六號），提起上訴，本院判決如左：
    主  文
上訴駁回。
    理  由
一、公訴意旨略以：被告乙○○基於變造故意，於民國八十七年十二月下旬，在台北
    市○○路○段二五二號八樓之一，擅自在林如心與甲○○之房屋租賃契約書上承
    租人欄空白處，填寫被告姓名與蓋用自己印章，變造該租賃契約書，於八十八年
    八月二十一日，持該變造租賃契約書向台北市政府警察局文山第二分局承辦警員
    主張其為房屋承租人，足生損害於林如心與甲○○，因認被告涉犯刑法第二百十
    六條、第二百十條之行使變造私文書罪嫌云云。
二、按犯罪事實應依證據認定之，無證據不得推定其犯罪事實；另不能證明被告犯罪
    者，應諭知無罪之判決，刑事訴訟法第一百五十四條、第三百零一條第一項分別
    定有明文。且認定不利於被告之事實須依積極證據，苟積極證據不足為不利於被
    告事實之認定時，即應為有利於被告之認定（最高法院三十年台上字第八一六號
    判例參照）。又刑法上之變造文書，係指無制作權者，就他人所制作之真正文書
    ，加以改造而變更其內容（最高法院二十八年上字第二二七八號判例參照）。若
    就他人制作之文書加以改造，然未達變更其內容之程度，即難以該罪相繩。
三、訊據被告乙○○固承認於右揭時地在上開租賃契約書首頁承租人欄空白處簽上自
    己姓名與蓋用自己印章等情不諱，然否認有何變造文書犯行，辯稱：伊與林如心
    同居在一起約八年，台北市○○路○段二五二號八樓之一房屋係伊以林如心名義
    簽訂租約，並共同居住，而因便於管理，於八十七年十二月二十五日簽完契約後
    的數日內，在林如心知情同意下，由伊自行在上開租賃契約書首頁承租人欄簽名
    蓋章，沒有變造租賃契約書之意思，嗣因與林如心感情生變，林如心搬離上址，
    且與房東解約更換鑰匙，致伊無法進入上址，乃持上開租賃契約書至警察局請求
    警方協助進入上址，拿回伊要搬家但尚未搬走的東西，並未變造該租賃契約書等
    語。經查：被告與林如心於八十七年十二月二十五日承租台北市○○路○段二五
    二號八樓之一房屋前即有同居關係，二人同居八年，承租該房屋即係為便於二人
    共同居住，而訂定租約時亦為被告與林如心共同前往簽訂租約，只是以林如心名
    義簽訂，並由林如心在該租賃契約書最後一頁立契約人欄簽名蓋章，被告與林如
    心乃共同居住於該房屋，嗣二人感情生變，被告曾毆打林如心，林如心遂搬離該
    房屋，且向原審聲請核發保護令，林如心並與房東終止租約等情，業據證人林如
    心於原審證述在卷（見原審卷第二十五頁至第二十七頁），復有原審八十八年度
    暫家護字第二五號民事暫時保護令、租賃契約書附卷可稽（見偵查卷第十九頁至
    第三０頁、第四十八頁）。而被告與林如心共同生活期間之生活費用都是由被告
    支付，且被告先前曾以林如心名義與他人訂約，林如心並無固定收入等情，亦據
    證人黃淑惠及劉國震於原審結證在卷（見原審卷第三十四頁至第三十六頁）。則
    被告與證人林如心同居期間長達八年，承租上址房屋即係為二人共同居住，平日
    生活費用為其所支付，租賃契約復為二人共同前往簽訂，被告因認租賃契約書雖
    係以證人林如心名義簽訂，其方為實際之承租人，有權在其持有之租賃契約書上
    填寫加註意見，乃於事後在林如心知情同意下，在其持有之租賃契約書首頁承租
    人欄填寫自己姓名及蓋章，能否遽認被告即有變造文書之故意，即有可疑？又被
    告並未變更、篡改該租賃契約書最後一頁證人林如心之簽名、蓋章，甚或租賃契
    約書其他內容，若被告意欲變造該租賃契約書，使其成為名義上之承租人，理應
    將租賃契約書上證人林如心之簽名、蓋章予以變更篡改為自己之簽名、蓋章，甚
    或將自己之簽名、蓋章添加於證人林如心簽名、蓋章之前後方，方足使人誤信其
    為名義上之承租人，而非僅在該租賃契約書首頁簽名、蓋章，亦難基此遽認被告
    有何變造文書之故意。另被告既未將該租賃契約書最後一頁立契約人即證人林如
    心之簽名、蓋章予以變更篡改，甚或改變契約條款，一般人仍可辨認承租人為林
    如心，其餘契約內容亦未因此有所更動，則該租賃契約書是否因被告事後於該租
    賃契約書首頁簽名、蓋章而達到變更內容之程度，亦非無疑？自難僅以被告曾在
    該租賃契約書首頁簽名、蓋章，並曾行使該租賃契約書，遽認被告有何行使變造
    文書之犯行。綜上以觀，被告上開所辯，應可採信，其被訴犯罪應屬不能證明，
    則揆諸上開說明，自應為被告無罪之諭知。
四、原審以不能證明被告犯罪，諭知被告無罪判決，經核並無不合。檢察官上訴意旨
    以被告擅自在以林如心名義與甲○○簽訂之房屋租賃契約書上「承租人欄」空白
    處，填寫其姓名並蓋章，復持之向台北市政府警察局文山第二分局承辦警員主張
    其為房屋承租人，足生損害於林如心與甲○○，難謂其無偽造文書並加以行使之
    故意，原審認被告僅於首頁簽名、蓋章，而未論及其所簽名、蓋章處係於承租人
    欄，依一般社會通念足認其有行使該文書之正當名義，而此亦應為被告所認知，
    遂逕認其與刑法偽造文書罪構成要件不合，尚有誤會等語，指摘原判決不當。惟
    查本件被告被訴行使變造私文書之犯行，應屬不能證明，詳如前述，是檢察官上
    訴為無理由，應予駁回。
據上論斷，應依刑事訴訟法第三百六十八條，判決如主文。
本案經檢察官鄭龍照到庭執行職務
中      華      民      國    八十九    年     十二     月     十二     日
                              臺灣高等法院刑事第十庭
              審判長法  官  蔡  長  溪
                                        法  官  溫  耀  源
                                        法  官  楊  貴  志
右正本證明與原本無異。
檢察官如不服本判決應於收受送達後十日內向本院提出上訴書狀，其未敘述上述之理
由者並得於提起上訴後十日內向本院補提理由書（均須按他造當事人之人數附繕本）
。
                                        書記官  沈  秀  容
中      華      民      國     八十九   年     十二     月     十三    日


司法院資訊處製作；財團法人民間司法改革基金會備份。
